【裁判字號】    98,訴,378
【裁判日期】    980820
【裁判案由】    損害賠償
【裁判全文】
臺灣嘉義地方法院民事判決               98年度訴字第378號
原      告  甲○○
訴訟代理人  乙○○
被      告  丙○○
訴訟代理人  丁○○
上列當事人間請求損害賠償事件，經本院刑事庭以98年度嘉交簡
附民字第7號刑事附帶民事訴訟裁定移送前來，經本院於民國98
年8月6日言詞辯論終結，判決如下：
    主  文
被告應給付原告新台幣陸拾萬貳仟肆佰肆拾元，及自民國九十
八年三月二十一日起至清償日止，按年息百分之五計算之利息。
原告其餘之訴駁回。
訴訟費用由被告負擔十分之八，餘由原告負擔。
    事實及理由
壹、原告起訴主張：
一、被告於民國97年6月15日晚上11時許，騎乘車牌號碼IKJ-081
    號重型機車，沿嘉義縣溪口鄉嘉157線公路由南往北方向行
    駛，於同日晚上11時22分許，途經嘉義縣溪口鄉游東村米粉
    宮53號前，本應注意車前狀況，隨時採取必要之安全措施，
    而依當時天候晴、夜間有照明設備、路面乾燥、無缺陷、無
    障礙物、視距良好等一切情況，並無不能注意之情形，竟疏
    於注意車前人車動向，適有原告亦本應注意行人於未設有行
    人穿越設施，亦非禁止穿越之路段穿越道路時，須確認左右
    無來車，始可小心迅速穿越，亦疏未注意及此，於該處由西
    往東手牽腳踏車穿越道路，被告見狀閃避不及，車頭撞及橫
    越馬路之原告，致原告受有頭部外傷併蜘蛛膜下腔出血之傷
    害，被告過失傷害之犯行，經本院98年度嘉交簡字第282號
    刑事簡易判決拘役，上訴後，經本院98年度交簡上字第35號
    刑事案件駁回確定在案。
二、原告請求被告賠償之項目及金額如下：
  (一)看護費用：
    原告雖年事已高，但身體健康能自理生活，然於本件事故後
    ，生活需要他人全天候協助照顧，以聘用外勞每月支出20,0
    00元計算，5年之照護費用計1,200,000元。
  (二)增加生活必要支出：
    原告因車禍傷勢，需購買尿布或日常生活特別需求之消耗性
    用品，總計約50,000元；又因其傷勢而必須購入醫療輔助器
    材，金額約100,000元。
  (三)支出交通費用：
    原告因轉診出院及往返門診，支出交通費用約50,000元。
  (四)醫療費用：
    原告主張支出醫療費用10多萬元，並提出慈濟大林醫院及員
    生醫院之醫療費用收據為證。
  (五)精神慰撫金：
    原告因此車禍傷勢，受有身體及精神上之痛苦，爰向被告請
    求300,000元之精神慰撫金。
三、並聲明：被告應給付原告1,200,000元，及自起訴狀繕本送
    達翌日起至清償日止，按年息百分之5計算之利息（至於原
    告於訴狀送達後，雖另提出民事賠償聲請單，依該聲請單上
    記載之請求項目加計金額，總共為1,700,000元，惟原告迄
    言詞辯論終結止，並未擴張訴之聲明，亦未就擴張請求之部
    分繳納裁判費，是該聲請單超過附帶民事起訴狀所載訴之聲
    明之金額，本院無從加以審酌，附此敘明）。
貳、被告抗辯以為：
    原告請求太高，伊無法負擔。並聲明：原告之訴駁回。
、本院得心證之理由：
一、原告主張被告於97年6月15日晚上11時許騎乘重型機車，沿
    嘉義縣溪口鄉嘉157線公路由南往北方向行駛，於同日晚上
    11時22分許，途經嘉義縣溪口鄉游東村米粉宮53號前，疏於
    注意車前人車動向，適有原告該處由西往東手牽腳踏車穿越
    道路，被告見狀閃避不及，車頭撞及橫越馬路之原告，致原
    告受有頭部外傷併蜘蛛膜下腔出血傷害之事實，業據原告提
    出診斷證明書附卷可稽，且經本院依職權調取本院98年度嘉
    交簡字第282號、98年度交簡上字第35刑事案卷，核閱該案
    所附之現場照片、道路交通事故現場圖、道路交通事故調查
    報告表無訛，且為被告所不爭執，堪信屬實。被告之過失駕
    駛行為既為本件車禍之肇事原因，而原告因本件車禍亦受有
    頭部外傷併蜘蛛膜下腔出血之傷害，則原告所受傷害與被告
    上開過失駕駛行為間有相當因果關係，堪予認定。惟本件仍
    應審究者為：原告就本件車禍之發生，是否與有過失？原告
    請求被告賠償1,200,000元，是否有理由？茲分述如下。
二、按車輛行駛時，駕駛人應注意車前狀況，並隨時採取必要之
    安全措施，道路交通安全規則第94條第3項規定甚明。經查
    ，本件車禍當時，被告駕駛機車沿嘉義縣溪口鄉嘉157線公
    路由南往北方向行駛，本應依前揭規定，注意車前狀況並隨
    時採要安全措施，而依前揭刑事卷內所附之道路交通事故調
    查報告表現場照片所示，事故當時天候晴、夜間有照明設備
    、柏油路面乾燥、無缺陷亦無障礙物、視距良好，並無不能
    注意之情形，惟被告竟疏未注意，致與由西往東穿越道路之
    原告發生碰撞，則其就本件車禍之發生顯有過失甚明。而原
    告因車禍受有頭部外傷併蜘蛛膜下腔出血之傷害，則原告所
    受傷勢與被告之過失行為，當有因果關係，亦可認定。
三、按故意或過失，不法侵害他人之權利者，負損害賠償責任；
    汽車、機車或其他非依軌道行駛之動力車輛，在使用中加損
    害於他人者，駕駛人應賠償因此所生之損害；不法侵害他人
    之身體或健康者，對於被害人因此喪失或減少勞動能力或增
    加生活上之需要時，應負損害賠償責任；不法侵害他人之身
    體、健康、名譽、自由、信用、隱私、貞操，或不法侵害其
    他人格法益而情節重大者，被害人雖非財產上之損害，亦得
    請求賠償相當之金額，民法第184條第1項前段、第191條之2
    前段、第193條第1項及第195條第1項前段分別定有明文。本
    件原告因被告過失駕車行為而受傷害既經認定，則原告主張
    其權利受侵害，請求被告負賠償責任等語，即屬有據。茲就
    原告請求之各項損害及其數額，分別論述如下：
  (一)看護費用：
    原告主張於本件事故後，生活需要他人全天候協助照顧，以
    每月支出20,000元計算，5年之照護費用計1,200,000元等語
    。經本院依職權查詢原告車禍後傷勢，是否已達須仰賴他人
    看護照顧之程度？財團法人佛教慈濟綜合醫院大林分院（下
    稱慈濟大林醫院）乃函覆稱：原告於97年6月16日經急診入
    院入住加護病房，於同年月21日轉入普通病房，同年月26日
    出院，原告於加護病房因有專人治療，無需額外之專人看護
    ，然於普通病房因意識障礙及行動不便，專人看護有其必要
    性。出院後雙下肢無力行動不便，復因其右手截肢多年，故
    日常生活無法自理，專人看護照顧有其需要等語，有該院98
    年7月30日慈醫大林文字第981109號函在卷可稽（詳本院卷
    第101、102頁）。基上，原告於車禍後，自97年6月21日轉
    入普通病房後及出院後，因意識障礙及行動不便，日常生活
    無法自理，已達仰賴他人看護照顧之程度，堪可認定，是原
    告請求看護費用，洵屬可採。又原告為18年3月生，有戶籍
    謄本附卷足憑，其於本件車禍事故發生時為79歲，依行政院
    統計處編製之96年臺灣地區簡易生命表，其尚有11.17年之
    餘命，則原告於此範圍內請求5年之看護費用，亦屬有據。
    則原告得請求之看護費用總計為1,200,000元（計算式：20,
    000×12×5＝1,200,000）。
  (二)增加必要支出：
    原告主張因車禍傷勢，需購買尿布或日常生活特別需求之消
    耗性用品，總計約50,000元；又因其傷勢而必須購入醫療輔
    助器材，金額約100,000元等語，並提出醫療用品交易明細
    表、銷貨單為證（詳本院卷第43至53頁）。本院參諸原告提
    出杏一醫療用品交易明細所載各項支出，其中於消毒水、紙
    膠、紗布、金碘、血壓計、滅菌不織布墊、棉棒，屬傷口消
    毒及更換所必要，惟關於該交易明細表上所載其他支出項目
    ，本院乃依職權函查：(1)原告目前是否能自主呼吸？是否須
    仰賴氧氣鋼瓶維生？(2)安素高鈣、愛美力含纖、活力豆罐、
    補體素、維維樂全素養生素、桂格養氣人參、桂格活靈芝等
    食品，對原告是否有醫療上之必要性？(3)保健腰帶、平面口
    罩、杏一背心袋，對原告是否有醫療上之必要性？慈濟大林
    醫院則函覆稱：原告目前可自行呼吸，然或有間歇性之氧氣
    輔助，關於營養食品對病情或有幫助，然非絕對必要，輔具
    於照護上有所幫助，有其必要等語，有該院上開函文在卷可
    按（詳本院卷第101、102頁）。基上，則原告前揭請求，除
    營養食品外，皆有醫療及照護上之必要性，亦堪認定。依原
    告提出之醫療用品交易明細表及銷貨單記載，前揭消毒水、
    紙膠、紗布、金碘、血壓計、滅菌不織布墊、棉棒、氧氣鋼
    瓶、輪椅、保健腰帶、平面口罩、杏一背心袋，金額總計為
    12,442元，則原告於此範圍內之請求，即屬可採。
  (三)支出交通費用：
    原告主張因轉診出院及往返門診，支出交通費用約50,000元
    ，其轉診出院部分，係自慈濟大林醫院轉至彰化員生醫院，
    往返門診部分，係自彰化縣員林鎮○○街124巷12號前往員
    生醫院接受復健治療，每週3次等語。惟員生醫院則函覆稱
    ：原告有定期回診接受復健治療之醫療上必要性，須2至4週
    回診1次，期間至少1至2年等語，有該院98年7月8日98員生
    院字第098070004號函可參（詳本院卷第99、100頁），本院
    復參諸原告自97年8月12日起至員生醫院復健科就診，8月就
    診2次、9月及10月各就診1次、11月就診2次、12月就診1次
    ，與員生醫院前揭所稱2至4週回診1次之情相符，堪認原告
    定期回診復健以每月1次，期間為2年方屬必要，是原告主張
    其每週須回診3次云云，無足憑採。本院復函詢員生醫院至
    大林慈濟醫院及員林鎮○○街124巷12號民宅之車資分別為
    若干？經彰化縣計程車駕駛員職業工會函覆稱：員生醫院至
    大林慈濟醫院之車資為1,000至1,100元，至員林鎮○○街12
    4巷12號民宅之車資為100至110元等語，有該會98年6月29日
    彰駕小客字第17號函在卷可佐（詳本院卷第89頁）。基上，
    原告得請求之轉診出院及定期回診之車資，共計應為6,380
    元（1,100＋110×2×12×2＝6,380），逾此範圍之請求，
    即無可採。
  (四)醫療費用：
    原告主張支出醫療費用10多萬元，並提出慈濟大林醫院及員
    生醫院之醫療費用收據為證（詳本院卷第30、42頁）。參諸
    原告提出之醫療費用收據，員生醫院部分之自付額支出1,31
    5元，慈濟大林醫院住院及門診部分之自付額，扣除伙食費
    自付額5,820元後，總計為60,962元，是原告得請求之醫療
    費用應為62,277（1,315＋60,962＝62,277）。
  (五)精神賠償金：
    原告主張因此車禍傷勢，受有身體及精神上之痛苦，爰向被
    告請求300,000元之精神慰撫金等語。本院審酌本件車禍事
    故兩造同為肇事原因，且原告應負主要過失責任（詳如後述
    ），惟原告亦因本件車禍事故受有頭部外傷併蜘蛛膜下腔出
    血之傷害，身體及精神上皆受有痛苦，參諸原告係職業軍人
    退休，目前領取月退俸，被告為雲林科技大學碩士畢業，目
    前服役中等情，業據兩造陳明在卷，並有被告提出之服役證
    明及學位證書在卷可參。復經本院調閱兩造之稅務電子閘門
    財產所得調件明細表記載，被告96年度所得收入為117,080
    元，名下則無財產，本院審酌兩造上開經濟能力、身分、地
    位，及原告所受痛苦等一切情狀，認原告請求被告賠償其精
    神慰撫金300,000元為適當，應予准許。
  (六)綜上，原告得請求之金額共計為1,581,099元（計算式：1,2
    00,000＋12,442＋6,380＋62,277＋300,000＝1,581,099）
    。
四、惟按損害之發生或擴大，被害人與有過失者，法院得減輕賠
    償金額或免除之，民法第217條規定甚明。而民法第217條所
    謂損害之發生或擴大，被害人與有過失者，係指被害人能盡
    善良管理人之注意，即可避免其損害之發生或擴大，乃竟不
    注意，致有損害發生或擴大之情形而言。苟被害人之過失與
    賠償義務人之行為為損害發生或擴大之共同原因，即有其適
    用，法院得減輕賠償金額，不因該行為係出自賠償義務人之
    故意或過失行為而有異，最高法院80年台上字第1046號、81
    台上字第1373號著有判例可資參照。又行人在非禁止穿越之
    路段穿越道路時，應注意左右無來車，始可小心迅速穿越，
    道路交通安全規則第134條第6款規定甚明。本件原告行經肇
    事地點，在非禁止穿越之路段手牽腳踏車欲穿越道路，本應
    注意上開規定，注意左右無來車，方可穿越道路，且依前揭
    刑事卷內所附之道路交通事故調查報告表現場照片所示，事
    故當時天候晴、夜間有照明設備、柏油路面乾燥、無缺陷亦
    無障礙物、視距良好，並無不能注意之情形，惟原告竟疏未
    注意，未待左右無來車，即貿然手牽腳踏車穿越道路，致與
    被告發生碰撞，則其就本件車禍之發生應負主要過失責任。
    此經前揭刑事案件送鑑定後，亦同此認定，有臺灣省嘉雲區
    車輛事故鑑定委員會97年12月18日嘉雲鑑970760字第097580
    4037號鑑定意見書、臺灣省車輛行車事故覆議鑑定委員會98
    年5月26日覆議字第0986201863號函附於前揭刑事案卷可稽
    。基此，本院審酌上開各情，認原告及被告就本件損害之發
    生，應負之責任比例各為六成及四成，則原告得請求被告賠
    償之金額，扣除其應負之責任比例後，應為632,440元（計
    算式：1,581,0 99×0.4＝632,439.6，元以下四捨五入）。
五、末按給付有確定期限者，債務人自期限屆滿時起，負遲延責
    任。給付無確定期限者，債務人於債權人得請求給付時，經
    其催告而未為給付，自受催告時起，負遲延責任。其經債權
    人起訴而送達訴狀，或依督促程序送達支付命令，或為其他
    相類之行為者，與催告有同一之效力。遲延之債務，以支付
    金錢為標的者，債權人得請求依法定利率計算之遲延利息，
    民法第229條第1項、第2項、第233條第1項前段，分別定有
    明文。本件原告請求被告給付損害賠償，並未定有給付期限
    ，應於被告受催告履行而未履行，始發生遲延責任。原告起
    訴時請求被告賠償，並以起訴狀繕本送達被告作為催告之意
    思表示，本件刑事附帶民事起訴狀繕本於98年3月20日送達
    被告，依前開規定，被告應就原告得請求賠償之632,440元
    ，自起訴狀繕本送達翌日即98年3月21日起負遲延責任。
肆、綜上所述，被告過失駕車行為致原告成傷既經認定，原告依
    侵害行為之法律關係請求被告賠償，即屬有據，而原告得請
    求被告賠償之金額，扣除其應負之責任比例後，應為632,44
    0元。則原告依侵權行為之法律關係，請求被告賠償632,440
    元，及自起訴狀繕本送達翌日即98年3月21日起至清償日止
    ，按年息百分之5計算之利息，為有理由，應予准許，逾此
    範圍之請求，為無理由，應予駁回。
伍、據上論結，本件原告之訴為一部有理由，一部無理由，依民
    事訴訟法第79條，判決如主文。
中    華    民    國    98    年    8     月    20    日
                      民二庭法  官  林中如
以上正本係照原本作成
如對本判決上訴須於判決送達後20日內向本院提出上訴狀
中    華    民    國    98    年    8     月    20    日
                            書記官  黃意雯


司法院資訊處製作；財團法人民間司法改革基金會備份。
